臺灣高等法院刑事判決　　　　　　　　96年度交上訴字第21號
上　訴　人　臺灣臺北地方法院檢察署檢察官
被　　　告　甲○○
上列上訴人因被告公共危險案件，不服臺灣臺北地方法院95年度
交訴字第30號，中華民國95年11月30日第一審判決（起訴案號：
臺灣臺北地方法院檢察署94年度調偵字第560號），提起上訴，
本院判決如下：
    主  文
上訴駁回。
    理  由
一、公訴意旨略以：被告甲○○於民國93年10月4日下午，駕駛
    車牌號碼9618-DQ自用小客車，沿臺北市○○○路由南向北
    行駛，於同日下午7時許，行經建國南路與和平東路口，右
    轉和平東路，適有告訴人ＡＯＯ騎乘腳踏車沿建國北路由南
    向北行駛，被告所駕駛車輛右前保險桿，碰撞腳踏車後側，
    致腳踏車倒地，後輪並遭自用小客車右前輪碾壓，致告訴人
    受有左小腿挫傷之傷害（被告涉犯刑法第284條第1項前段之
    過失傷害罪部分，經原審判決公訴不受理確定）。被告明知
    駕駛車輛肇事，致告訴人受有傷害，竟未為善後救護，於談
    論未果，即驅車駛離現場。因認被告涉有刑法第185條之4之
    肇事致人傷害逃逸罪嫌等語。
二、檢察官認被告涉犯刑法第185條之4之肇事致人傷害逃逸罪嫌
    ，係以(一)被告之供述。(二)告訴人之指證。(三)證人楊惠
美之證
    詞。(四)臺北市○○○○○道路交通事故現場圖、道路交通
事
    故補充資料表、交通事故談話紀錄表、現場及車損相片、事
    故肇事原因初步分析研判表、臺北市立聯合醫院仁愛院區所
    出具診斷證明書等，為其依據。
三、上訴意旨略以：(一)汽車駕駛人行車肇事致人死傷，不論肇
事
    責任歸屬，均有義務停留在事故現場，採取救護措施，並向
    警察機關報告，以維護安全。(二)告訴人因車禍而跌倒在地
，
    被告未留下姓名、電話，以供告訴人聯絡，反而趁告訴人驚
    嚇、錯愕之際，驅車離開，有違事理。(三)告訴人跌倒後，
雖
    自行站起，但無法言語，依一般經驗，可知行為有異，被告
    理應立即報警處理，並將告訴人送醫。被告逕行離去，未能
    避免告訴人損害擴大，有違刑法第185條之4之立法本旨。(四
)
    告訴人既然跌倒在地，依經驗法則，可知告訴人必然受有傷
    害，且被告駕駛車輛中知道發生撞擊，足見撞擊力道非輕，
    被告所辯不知告訴人有受傷等情，有違常情，不能採信。(五
)
    綜上，原判決認定被告係誤認告訴人未曾受傷，並無肇事逃
    逸故意，而諭知被告無罪之判決，即有違誤等語。
四、按犯罪事實應依證據認定之，無證據不得認定犯罪事實；不
    能證明被告犯罪者，應諭知無罪之判決，刑事訴訟法第154
    條第2項、第301條第1項，分別定有明文。次按所謂認定犯
    罪事實之證據，係指足以認定被告確有犯罪行為之積極證據
    而言，該項證據自須適合於被告犯罪事實之認定，始得採為
    斷罪資料。苟積極證據不足為不利於被告事實之認定時，即
    應為有利於被告之認定，更不必有何有利之證據。如未能發
    現相當證據，或證據不足以證明，自不能以推測或擬制之方
    法，以為裁判之基礎。又刑事訴訟上證明之資料，無論其為
    直接或間接證據，均須達於通常一般之人均不致有所懷疑，
    而得確信其為真實之程度，始得據為有罪之認定，若其關於
    被告是否犯罪之證明未能達此程度，而有合理性懷疑之存在
    ，致使無從形成有罪之確信，即不得遽為不利被告之認定（
    最高法院29年上字第3105號、30年上字第816號、40年臺上
    字第86號、76年臺上字第4986號判例參照）。再按刑法第
    185條之4之肇事致人死傷逃逸罪，應以主觀上有肇事逃逸之
    故意，方成立犯罪。該條立法理由明揭「為維護交通安全，
    加強救護，減少被害人之死傷，促使駕駛人於肇事後，能對
    被害人即時救護，特增設本條，關於肇事致人死傷而逃逸之
    處罰規定」，可知加強對被害人救護，減少被害人傷亡，維
    護交通安全，為其立法目的。
五、被告否認有肇事逃逸之故意，並辯稱：我於車禍發生後，立
    即停車，並下車查看。我有幾次向告訴人表示，要否報警處
    理，並說我車輛有保全險，保險桿有撞裂，腳踏車有損壞，
    雙方要互相賠償，我要找保險公司派人來處理，也可以互不
    求償，告訴人一直不講話。我最後有再問告訴人意思，告訴
    人仍不講話，反而聳肩、揮手，我以為是要我離開，我才開
    車離去。告訴人當時是穿著長褲，我不知道他有受傷等語。
六、經查，告訴人於警詢陳稱：我騎腳踏車遭被告駕駛車輛碰撞
    倒地，被告有下車看我，並表示他沒有錯，車輛有保險，要
    找保險公司處理，他就上車離開。我有受傷，是左小腿挫傷
    等語（見偵字第14761號卷第7頁）；於檢察官94年8月30日
    訊問時指稱：碰撞事故發生後，被告有停下來，並下車問我
    站不站得起來，那時我不知道我的傷勢，被告問我要不要叫
    警察，我沒有回答，我嚇傻了。被告說他有保險，要不要叫
    警察，我還是沒有回答。後來我們被義勇交通警察請到馬路
    旁，我腳踏車損壞要被告賠償，被告說他沒有錯，又問我要
    不要找警察，我還是沒有回答。被告見我沒有回答，看了10
    秒左右，就上車開走，被告前後停留時間，不到10分鐘。我
    沒有開口請被告離開，我做聳肩動作，被告就離開。我是左
    小腿挫傷，留下2個疤（見偵字第14761號卷第59、60頁）；
    於檢察官94年9月27日訊問時陳述：因為前面有車輛擋住，
    我腳踏車騎到斑馬線（按應係行人穿越道）上，車禍發生地
    點是斑馬線左半邊。被告一直問我要不要找警察，我一直沈
    默，被告再說最後問一句，現在呢？我攤手、聳肩，我還在
    發呆時，被告就上車離開等語（見偵字第14761號卷第94頁
    ）。告訴人上開94年9月27日有關被告離開原因之陳述，經
    原審勘驗該訊問光碟結果，詳細對話內容為：（為什麼被告
    離開？你說了什麼話，或做了什麼動作？）被告離開前我一
    直沈默，被告一直問我要不要找警察，最後問一句，現在呢
    ？我沒有講話，我做這樣的動作（雙手打開）、（被告一直
    問要不要找警察，你一直沈默，對不對？）對」、（然後呢
    ？）最後他問現在呢？我攤手（告訴人打開手聳肩），我沒
    有說、（攤手、聳肩，是不是？然後就離開了？）對，然後
    我還在發呆時，被告就上車等語，有勘驗筆錄可稽（見原審
    卷第75頁）。告訴人於原審證稱：被告只問我有無受傷，沒
    有查看我傷勢。當時有一位義勇交通警察說車輛阻礙交通，
    請我們把車子移到旁邊。被告說他沒有錯，車輛有保全險，
    我們到旁邊談。我有在檢察官訊問時說，碰撞事故發生後，
    被告有停下來，下車問我站不站得起來，那時我不知道我自
    己傷勢，被告問我要不要叫警察，我沒有回答，我嚇傻了。
    被告說他有保險，要不要叫警察，我還是沒有回答。後來我
    們被義勇交通警察請到馬路旁。我腳踏車損壞要被告賠償，
    被告說他沒有錯，又問我要不要找警察這些話。我在被告離
    開前，有作一個攤開雙手向上揮的動作等語（見原審卷第10
    5、106頁）。證人即交通事故發生時與被告同車之楊惠美於
    檢察官訊問時結證：我有聽到碰撞聲音，沒有看到腳踏車，
    看到告訴人時，告訴人已經站起來。被告有下車，站在前面
    跟告訴人講話。我看告訴人可以站起來，只是腳踏車在地上
    ，應該是沒事。過了5至10分鐘，有個義勇交通警察來說阻
    礙交通，被告就把車子開到路邊。被告繼續與告訴人講話，
    一段時間後，被告就回來發動車子開走等語（見調偵字第
    560號卷第27、28頁）。參酌告訴人及證人楊惠美之上述陳
    述，足認被告所辯其於車禍發生後，有立即停車，並下車查
    看，停留一段不短時間，有與告訴人洽談善後處理事宜等情
    ，應可採信。
七、次查，告訴人固有受傷，然僅為左小腿挫傷，有臺北市立聯
    合醫院仁愛院區所出具診斷證明書，附卷足憑（見偵字第14
    761號卷第11頁），參以告訴人係穿著長褲（見偵字第14761
    號卷第57頁照片），尚能自行站起，並移步到路旁，與被告
    為洽談腳踏車損壞賠償，歷經不短時間，又告訴人尚且不知
    自己傷勢，而未與被告談及身體受傷賠償情節，復未向在場
    之義勇交通警察即時請求協助，堪信告訴人並未受有明顯易
    見之傷勢。被告所辯其不知被告有受傷情節，尚非反於事理
    ，應可採信。被告倘不知告訴人受傷，其認為告訴人並無救
    護必要，而逕行離開，揆諸刑法第185條之4之立法本旨，即
    無肇事逃逸之故意可言，與刑法第185條之4之肇事致人傷害
    逃逸罪犯罪構成要件不合，不能成立該罪。
八、再查，發生交通事故因而受傷，惟因傷勢輕微，為免勞師動
    眾，耗費心力，無意報警處理，也不要求肇事者延醫診療，
    而和解息事，各自離開，自行處理之情形，所在多有。於此
    情形，肇事者未報警處理而離開，應認無違刑法第185條之4
    之立法本旨。是縱認被告依告訴人於碰撞後，跌倒在地，不
    知所措之諸般狀況，應可據以得知告訴人受有微傷，被告既
    然有下車與告訴人討論處理事宜，於不得要領後離開，其仍
    有可能認為告訴人不願報警處理，是要息事寧人，是亦不能
    即認被告有肇事逃逸之故意。另依卷附車損照片（見偵字第
    14761號卷第55頁至第57頁），可知不僅告訴人之腳踏車因
    碰撞損壞，即被告之車輛，亦受有輕微損傷。而肇事責任尚
    待釐清，被告固可能應就告訴人所受損害，應損害賠償責任
    ，告訴人亦可能應就被告車輛之損壞，負損害賠償責任。告
    訴人既然於被告一再表明其車輛有保全險，車禍事故告訴人
    也有責任，追問要不要找警察處理，均沈默以對，甚且有聳
    肩、攤手或稱為揮手之動作。另發生事故之時間、地點，車
    水馬龍，被告立即停車並下車處理，又有義勇交通警察前來
    詢問，被告縱然駕車離開，亦難以避免經告訴人、義勇交通
    警察甚或路人記下車牌號碼，據以追查，實難以藉逃離而脫
    免責任。再者，被告車輛既然有投保全險，告訴人又無明顯
    傷勢，應負民、刑責任不重，而被告並無不良素行，有正當
    職業，實無必要為此區區交通事故，即甘冒肇事逃逸嚴重刑
    責，出於肇事逃逸之故意，駕車離開。被告所辯其因理解為
    雙方互不求償，沒有處理必要，可以逕行離開，方才離開等
    情，核與事理無違，可以採取。被告因認告訴人不願報警處
    理，亦無將其送醫必要，而逕行離開，應不能認定被告有肇
    事逃逸之故意，並不成立刑法第185條之4之肇事致人傷害逃
    逸罪。
九、復查，被告於肇事後，未能確實詢明告訴人之傷勢，並妥適
    、明確解決爭議，而以告訴人尚為未成年之在學學生，缺乏
    處事經驗，應對無方，即咄咄逼人，與告訴人論理，進而未
    報警公正處理，或留下聯絡方式，俾供告訴人或其家長事後
    尚有意見時聯繫，而逕行離開，所為處理方式，固欠妥適。
    惟既然存在被告係出於誤認告訴人真意之可能性，基於罪疑
    惟輕原則，仍不能因此即認被告有肇事逃逸之故意。
十、綜上所述，檢察官起訴及上訴意旨所指事證，尚不足以使本
    院形成被告犯肇事致人受傷而逃逸罪之確切心證。此外，卷
    內並無其他積極證據，足資證明被告有公訴意旨所指該犯行
    ，既不能證明被告犯罪，自應諭知被告該部分無罪之判決。
    原判決以不能證明被告犯罪為由，諭知被告被訴肇事致人傷
    害逃逸部分無罪之判決，並無不合。檢察官上訴意旨，仍執
    前詞，指摘原判決不當，提起上訴，為無理由，應予駁回。
據上論斷，應依刑事訴訟法第368條，判決如主文。
本案經檢察官許睦坪到庭執行職務。
中　　華　　民　　國　　96　　年　　4 　　月　　3 　　日
　　　　　　　　　刑事第十三庭審判長法  官  曾德水
                                    法  官  王炳梁
                                    法  官  李錦樑
以上正本證明與原本無異。
檢察官如不服本判決，應於收受送達後10日內向本院提出上訴書
狀，其未敘述上訴之理由者並得於提起上訴後10日內向本院補提
理由書（均須按他造當事人之人數附繕本）。
                                    書記官  吳金來
中　　華　　民　　國　　96　　年　　4 　　月　　3 　　日
